【裁判字號】    90,上更(一),39
【裁判日期】    900329
【裁判案由】    重傷害未遂
【裁判全文】
臺灣高等法院臺南分院刑事判決            九十年度上更(一)字第三九號  Ａ
      上  訴  人
      即  被  告  丁  ○  ○
      指定辯護人  本院法官  乙  ○  ○
右上訴人因殺人未遂案件，不服臺灣嘉義地方法院八十七年度訴字第一七一號中華民
國八十七年六月三十日第一審判決（起訴案號：臺灣嘉義地方法院檢察署八十七年度
偵字第一五八六號），提起上訴，判決後由最高法院發回更審，本院判決如左：
      主      文
原判決撤銷。
丁○○殺人未遂，累犯，處有期徒刑貳年。
      事      實
一、丁○○於民國（下同）八十四年間，因傷害案件，經本院判處有期徒刑一年六月
    確定，於八十五年十二月二十八日執行完畢，猶不知悛悔，復於八十七年三月七
    日下午，在嘉義縣民雄鄉松山村東湖仔三十二號住處，與其胞丙○○飲酒，直至
    當天晚上九時四十分許，二人均有醉意，丁○○因缺錢花用欲出賣祖產土地，為
    其胞兄丙○○勸阻，因而發生口角，進而拉扯爭執，並遭丙○○、甲○○夫妻夥
    同渠等之子劉佳忠毆打，致丁○○左腳後背、左手背及後腦部疑有腦振盪現象（
    丁○○受傷害部分未提出告訴），丁○○因被毆打在地，為防衛遭受丙○○等人
    之圍毆，明知以水果刀猛刺丙○○胸腹之要害，有致丙○○於死之可能，惟因急
    於擺脫丙○○等人之圍毆，加以憤怒之下，認若因而致丙○○於死亦不違背其本
    意，乃隨手拿起屋內其所有之水果刀一把，猛刺丙○○之要害胸部二刀、腹部一
    刀，致丙○○受有多處穿刺傷、橫膈穿刺破裂、肋骨骨折、大腸破裂、小腸破裂
    、氣胸而倒於血泊中，至此時丁○○見狀亦因受驚嚇而終止其殺害行為，並請聞
    聲趕來之堂兄戊○○叫救護車，與戊○○及丙○○之妻甲○○合力將丙○○抬上
    救護車緊急送醫急救始倖免於難。嗣經警隨後在上址當場逮捕丁○○，並扣得其
    所有水果刀一把。
二、案經被害人丙○○之配偶甲○○訴由嘉義縣警察局民雄分局報請台灣嘉義地方法
    院檢察署檢察官偵查起訴。
      理      由
一、訊據上訴人即被告丁○○坦承於上開時、地持己有之水果刀刺殺被害人丙○○之
    胸部二刀及腹部一刀之事實，然矢口否認有殺人之犯意，辯稱：伊並無致丙○○
    於死之犯意，係因遭丙○○父子、夫妻圍毆，一時情急取水果刀防衛，並無意傷
    害丙○○云云。然查：
（一）右揭事實業據被害人丙○○指述綦詳，且有診斷證明書一份在卷可稽，復有水
      果刀一把扣案可資佐證。而觀之丙○○被刺受有多處穿刺傷、橫膈穿刺破裂、
      肋骨骨折、大腸破裂、小腸破裂、氣胸等傷勢，顯見被告丁○○當時用力甚猛
      。而胸腹部係人體之重要部位，以水果刀猛刺上開部位，極易致人於死等情，
      當為被告所知，被告不僅用力【猛刺丙○○之要害】，且連刺【三刀】，刀刀
      均係胸腹部之重要部位。衡之被告當時係在意圖脫困，避免再遭圍毆之情況下
      行兇，雖不能認定被告本即故意欲置丙○○於死，然觀之被告猛刺丙○○胸腹
      三刀之所為，顯見其雖意在防衛丙○○之侵害，然若因而致丙○○於死原亦應
      不違背其本意，參以當時在場之告訴人甲○○警訊時亦指訴被告有殺死被害人
      丙○○之犯意，益徵被告當時確有致丙○○於死之不確定故意。
（二）又被告指稱刺殺丙○○之時正遭被害人丙○○夫妻、父子持木棍毆打，始持水
      果刀反擊等情，亦為被害人丙○○所是認，證人甲○○亦不否認其等有圍毆被
      告。而查胸腹部係人體之重要部位，以水果刀猛刺上開部位，極易致人於死等
      情，雖為被告所知，然被告因急於擺脫丙○○等人之毆打，因而以極端危害之
      手段來脫困，甚至若因而導致丙○○於死，亦在所不惜，因而被告雖係出於對
      被害人丙○○侵害之防衛，而刺殺丙○○，然其行為顯係過當，自難解免其殺
      人之刑責。至於被告見被害人肚破腸流即中止其殺害行為，託戊○○緊急叫救
      護車，將被害人送醫急救，然此為其殺人犯行之中止，被告亦難解免其殺人之
      刑責。
（三）綜上所述，足見被告雖因遭丙○○等人之圍毆，出於防衛而刺殺丙○○，然其
      刺殺丙○○仍應有殺人之不確定故意，是所辯無殺人之犯意云云，應係卸責之
      詞，殊不足採。本件事證明確，被告殺人之犯行洵堪認定，自應依法論科。
二、核被告所為，係犯刑法第二百七十一條第二項、第一項之殺人未遂罪。被告因己
    意中止犯罪行為，為中止犯，應依刑法第二十七條規定，減輕其刑三分之二（刑
    法第六十六條參照）。又其對於現在不法之侵害，而出於防衛自己出手刺殺丙○○，雖其行為已過當，然仍再應依刑法第二十三條但書減輕其刑三分之二。又查
    被告於八十四年間，因傷害案件經本院判處有期徒刑一年六月確定，於八十五年
    十二月二十八日執行完畢，有台灣嘉義地方法院檢察署刑案資料查註紀錄表及本
    院被告全國前案記錄表各一份在卷可按，其於受有期徒刑之執行完畢，五年以內
    再犯有期徒刑以上之本罪，為累犯，應依法加重其刑，並依法先加再遞減其刑。
三、原審以被告罪證明確，因予論罪科刑，固非無見；惟查被告之行為應有防衛過當
    之適用，原審未審究及此，容有未洽。被告上訴意旨猶執前詞，否認有殺人之故
    意，執此指摘原判決不當，雖無理由，然其上訴認其係正當防衛等情，則有理由
    ，自應由本院將原判決予以撤銷改判。爰審酌被告與被害人係兄弟關係，兩人因
    細故爭執，被告為遭圍毆一氣之下出此下策，且當時略有酒意，其犯罪之方法，
    所生之危害、被害人於本院已表示不願追究及犯後之態度等一切情狀，量處有期
    徒刑二年。扣案之水果刀一把，係被告所有供犯罪所用之物，業據其於警偵訊及
    審理中供承在卷，併依刑法第三十八條第一項第二款規定，宣告沒收。
據上論結，應依刑事訴訟法第三百六十九條第一項前段、第三百六十四條、第二百九
十九條第一項前段、刑法第二百七十一條第二項、第一項、第四十七條、第二十七條
、第二十三條但書、第三十八條第一項第二款，判決如主文。
本案經檢察官羅清溪到庭執行職務。
中    華    民    國      九十      年      三      月      二十九      日
                                  臺灣高等法院臺南分院刑事第四庭
                                      審判長法官  陳    義    仲
                                            法官  宋    明    蒼
                                            法官  蔡    崇    義
右正本證明與原本無異。
如不服本判決，應於判決送達後十日內向本院提出上訴狀，其未敘述理由者並應於提
出上訴狀後十日內向本院補提理由書（應附繕本)。
                                      法院書記官  李    育    儒
中    華    民    國      九十      年      四      月        三        日
附錄本案論罪科刑法條全文：
刑法第二百七十一條
殺人者，處死刑、無期徒刑或十年以上有徒刑。
前項之未遂犯罰之。


司法院資訊處製作；財團法人民間司法改革基金會備份。
